【裁判字號】    97,執消債更,28
【裁判日期】    981210
【裁判案由】    更生事件
【裁判全文】
臺灣基隆地方法院民事裁定          97年度執消債更字第28號
債  務  人  李永清
代  理  人  陳雅萍律師 （法律扶助）
債  權  人  大眾商業銀行股份有限公司
法定代理人  陳建平
債  權  人  台新國際商業銀行股份有限公司
法定代理人  吳清文
債  權  人  中國信託商業銀行股份有限公司
法定代理人  麥克迪諾馬
債  權  人  安泰商業銀行股份有限公司
法定代理人  齊百邁
債  權  人  萬泰商業銀行股份有限公司
法定代理人  周榮生
債  權  人  國泰世華商業銀行股份有限公司
法定代理人  汪國華
債  權  人  香港商上海豐銀行股份有限公司
法定代理人  韋力行
債  權  人  聯邦商業銀行股份有限公司
法定代理人  李憲章
代  理  人  陳偉介
上列當事人聲請消費者債務清理更生事件，本院裁定如下：
    主  文
債務人所提如附表一所示之更生方案應予認可，並自本裁定確定
之次月起，於每月20日給付。
債務人在未依更生條件全部履行完畢前，其生活程度應受如附表
二所示標準之限制。
    理  由
一、按債務人有薪資、執行業務所得或其他固定收入，法院認更
    生方案之條件公允者，得不經債權人會議可決，逕依債務人
    之聲請或依職權以裁定認可更生方案；法院為認可之裁定時
    ，因更生方案履行之必要，對於債務人在未依更生條件全部
    履行完畢前之生活程度，得為相當之限制，消費者債務清理
    條例（下稱本條例）第64條第1項、第62條第2項分別定有明
    文。
二、經查本件債務人聲請更生，前經本院於民國（下同）97年10
    月17日以97年度消債更字第28號裁定開始更生程序在案，有
    上開裁定一份在卷可稽。又債務人於98年10月8 日所提更生
    方案，主張以每一月為一期，每期償還新臺幣（下同）10,
    900元，更生履行期間為96期（8年）。惟上述更生方案前經
    本院於98年10月9 日以基院慧97年度執消債更執安字第28號
    函請各債權人於文到10日內，以書面確答是否同意該更生方
    案，其中債權人(1)台新國際商業銀行股份有限公司具狀確答
    同意債務人所提之更生方案；(2)大眾商業銀行股份有限公司
    於98年10月14日收受送達後，逾期不為確答同意與否之表示
    ，依法應視為同意外，其餘債權人均函覆本院確答不同意債
    務人所提之更生方案。惟該同意更生方案之已申報無擔保及
    無優先權債權人及其所代表之債權額並未過半數，無法依本
    條例第60條第2項規定視為債權人會議可決更生方案。
三、惟查，債務人於98年10月8 日所提如附表一所示之更生方案
    ，其清償總額合計為 1,046,400元，雖僅為已申報無擔保及
    無優先權債權總額1,945,269元之53.79%（小數點第2位以下
    四捨五入）。本院斟酌下述情事認其更生方案核屬公允、適
    當、可行：
    (一)債務人自承現任職於受臺北市政府警察局交通大隊委託從
      事拖吊業務之勝倫國際股份有限公司，擔任拖吊車司機一
      職，每月薪資收入約32,000元（詳細薪資計算方式為每月
      拖吊車輛總數計，每輛以拖吊時有無加裝輔助輪，分別以
      150元或180元計算；另伙食津貼部分以每月實際工作日，
      每日120元計之），業據其提出98年3 月至8月份之薪資明
      細單影本為證，復有本院98年10月5 日調查筆錄一份在卷
      足憑，是債務人確有固定收入足資履行更生方案每期還款
      金額一節，應堪採信。
    (二)又債務人於80年3 月25日與原配偶詹美美離婚，兩人所生
      之女李○媛已於98年6 月24日成年，於將來更生方案履行
      期間內無庸支付其扶養費；另現任配偶韓禮希（民國51年
      6 月12日生）為大陸地區人士，尚未取得中華民國國民身
      分，現因大環境景氣不佳，年紀又已47歲，難以覓得正常
      穩定工作。再者，夫妻互負扶養之義務，其負扶養義務之
      順序與直系血親卑親屬同，其受扶養權利之順序與直系血
      親尊親屬同，民法第1116條之1 定有明文。夫妻互受扶養
      權利之順序既與直系血親尊親屬同，自不以無謀生能力為
      必要，最高法院79年度台上字第2629號亦著有判例可資參
      照。是債務人主張對其配偶有扶養義務，洵屬有據。
    (三)揆之債務人每月收入32,000元，扣除每期還款金額10,900
      元後，所預留供其與配偶之包含房租租金、膳食、交通、
      醫療、勞健保、通訊、水電瓦斯及家庭雜支等生活必要費
      用合計約為21,100元，雖逾依內政部社會司所公佈之98年
      度臺灣省基隆市地區每人每月最低生活費 9,829元之標準
      之計算數額共計19,658元（計算式：9829元×2＝19,658
      元），然所謂最低生活費依社會救助法第4條第3項之規定
      ，係中央、直轄市主管機關參照中央主計機關所公布當地
      區最近一年平均每人消費支出 60%所訂定，其目的係為供
      直轄市、縣（市）主管機關審核申請社會救助者是否符合
      同條第1 項所謂之低收入戶，以照顧低收入者並協助其自
      立。因之，不僅低收入戶所得申請生活扶助之程度，依同
      法第10條、第11條之規定，係由直轄市、縣（市）主管機
      關派員調查申請人家庭環境、經濟狀況等項目後核定，且
      其所得受領之現金給付亦由中央、直轄市主管機關依收入
      差別訂定之，從而「最低生活費標準」並非低收入戶實際
      生活扶助之金額（最高行政法院93年度判字第 747號判決
      意旨可資參照)。執此，於判斷債務人更生方案中生活必
      要支出之程度及其金額，自不宜一蓋僅以前揭最低生活費
      為度，仍須考量各債務人實際生活所需，始與更生程序係
      為謀債務人經濟生活重建之目的無違。故倘債務人所列舉
      之開支明細確實皆屬必要花費，縱逾上開標準，亦尚難遽
      以認定債務人未盡力撙節開出。復審核債務人所列舉之支
      出明細，扣除其配偶扶養費 6,417元後，因其無自用住宅
      需另行租屋支出每月房租 5,000元，以租屋地點基隆市，
      實已勉力節省開銷，又本件債務人每日往返基隆市暖暖區
      與臺北市南港區工作及生活，每日膳食費 150元及通勤交
      通費 134元（單程：二段公車15元×2+基隆八堵車站至南
      港車站30餘元），亦屬合理之支出。是債務人之每月支出
      僅係維持其及家屬之基本生活需求，並未逾一般人生活程
      度而無浪費、奢侈之情，應屬合理。
四、次查，(1)債務人於七年內並無曾依破產法或本條例規定受免
    責之情形，有本院查詢表乙紙附卷可稽；(2)債務人名下並無
    任何足資變價清償之財產，其無擔保及無優先權債權受償總
    額，顯已高於法院裁定開始更生程序時，依清算程序所得受
    償之總額；(3)債務人於聲請本件更生前二年之收入共計559,
    075元（96年1月至97年12月止），而債務人更生方案清償總
    金額為1,046,400元顯已逾其更生裁定前二年間，可處分所
    得扣除自己及依法應受其扶養者所必要生活費用之數額，分
    別有財政部臺灣省北區國稅局95年度綜合所得稅各類所得資
    料清單、96年度綜合所得稅扣繳暨免扣繳憑單、財產歸屬資
    料清單、更生聲請狀所附之聲請更生前二年內之財產及收入
    狀況說明書及本院職權查詢債務人96、97年度稅務電子閘門
    財產所得調件明細表各一份在卷可稽，是債務人之更生方案
    對於本條例第64條第2項第4款之可處分所得基準亦無違背；
    (4)債務人無違反本條例第63條第1 項各款之事由存在。綜上
    ，債務人上開更生方案並無本條例第64條第2 項所定不應認
    可之消極事由存在。
五、再查本件債權人陳述意見略以：(1)債務人還款成數過低，且
    其現年47歲，距依勞動基準法所定之強制退休年齡65歲計，
    尚有18年之勞動能力，足認其具備相當之工作能力，若逕予
    同意其所提之更生方案即免除清償責任，不僅造成債權人債
    權損失，亦不符合社會觀感（對於其他正常繳款、消費前審
    慎評估其還款能力之大多數消費者至為不公）；(2)依中華民
    國銀行商業同業公會全國聯合會（下稱銀行公會）前已通知
    各會員銀行就協商毀諾案件，提供債務人個別協商一致性機
    制，若以債務人更生方案所提月付金10,900元、零利率之還
    款方案，約 179期即可全數清償欠款，是債務人應積極再與
    債權銀行協議，而非消極逃避債務，藉更生程序卸責，致債
    權人蒙受損害；(3)債務人所提出之財產及收入狀況報告書中
    ，並未列舉出是否包含年終獎金或其他津貼收入，有無忠實
    列報收入及隱匿財產之情事，應加查明等語。惟查：
    (1)揆之消費者債務清理條例之目的，除保障債權人集團性滿
      足之最大化及公平化外，並為賦與債務人重建復甦其經濟
      生活之機會。故消費者債務清理程序制度之構築首需強調
      生活再建及破綻預防，提高債務人工作意願並改善其生活
      習慣，使能重新出發，從而保障其生存權，並促進其義務
      遂行能力，儘可能永續性回復信用。是認定更生方案是否
      允當，應衡量個案債務人之現實還款能力、健康情形、及
      家庭狀況等因素，倘一再要求債務人提高清償金額或囿於
      還款成數，致債務人每期還款額度逾越其所能負擔之極限
      過大，債務人須處於生存邊緣或喪失尊嚴度日，勢將再度
      債務人造成履行困難，甚或無法清償，終至喪失其還債之
      意願，則債權人反之能實際受償的金額勢必大幅降低或無
      法獲償分文，因而蒙受實際不利益而損及債權人之權益。
      本件債務人每月收入用以攤還各債權人後所預留供其及家
      屬之包括房租租金、膳食、交通、醫療、勞健保、通訊、
      水電瓦斯等生活必要費用均僅係基本生活需求已如前述，
      且將清償年限延長為條例所規定之最長年限8 年，足見確
      有履行更生方案之誠意，復參以最大債權銀行台新國際商
      業銀行股份有限公司亦具狀同意其所提之更生方案，堪認
      本件債務人所提之更生方案尚屬公允、適當、可行。
    (2)債務人既已裁定開始更生，即應依消費者債務清理條例更
      生程序進行，又本條例第53條第2項第3款既已明定更生條
      件最終清償期自認可更生方案裁定確定之翌日起不得逾6
      年，但有特別情事者，得延長為8 年。此項規定係為避免
      程序之長期化對債權人及債務人雙方造成過大之負擔，及
      考慮債務人清償能力負荷量所作之限制，故縱有特別情事
      ，亦僅能延長至八年，是債務人履行更生方案，其清償年
      限自應受上開年限之限制，以期其經濟上有重建復甦之機
      會，是倘若依銀行公會個別一致性協商機制，以分 180期
      無息還款之方案，此種還款期數已超過該規定所定延長後
      最終清償期至多8 年之限制甚多，故債權人主張債務人應
      再與債權人為協商，而非欲藉本條例削減債務致債權人蒙
      受損害等語，容有誤認。
    (3)債務人於98年10月5 日庭訊時，據其表示公司並無核發年
      終獎金，且衡諸年終獎金係企業雇主因公司有所盈利，為
      體恤員工年來工作辛勞而額外給予員工不特定之給付，其
      有無及多寡尚須視公司盈虧而定，倘公司獲利不佳，自無
      盈餘獎勵員工，並非如同軍公教人員、國營事業、電子科
      技產業、前500 大企業或金控業之員工，每年皆有一定月
      數或基數之年終獎金可資領取，則本件債務人所任職之勝
      倫國際股份有限公司，其每月收入係按其實際收入計算所
      為之客觀認定，應無不公之慮。又債務人之工作並非具有
      專門技術性之人員，縱日後薪資所有調整，或領有年終獎
      金等其他津貼，僅能適足貼補債務人上開所預留偏低之生
      活、扶養費用或偶發之其他必要性支出（如臨時性醫療費
      用支出等），將更能確保債務人長期履行債務的動力與能
      力，是債務人所言，堪以採信。
六、另本件債務人更生方案，關於各債權人債權比例、所載每期
    各債權人應受償之金額未記載明確及清償總額、清償比例有
    所誤載，為杜爭議，並保障各債權人之公平受償，爰依職權
    予以修正，於本裁定確定之次月起，每期清償日為每月20日
    ，由債務人依附表一所示之各債權人每期可受分配金額，分
    別給付予各債權人，方不致影響更生方案裁定認可內容之確
    定性及可行性。又因給付所生之匯款或轉帳之手續費，基於
    各債權人之公平，不宜加重最大債權銀行之負擔，應由債務
    人負擔，附此敘明。
七、綜上所述，債務人有固定收入，其更生方案之條件核屬公允
    、適當、可行，且無本條例第64條第2 項所定不得認可之消
    極事由，揆諸消費者債務清理條例之立法目的，保障債權人
    公平受償，謀求消費者經濟生活之更生機會及社會經濟健全
    發展，故不經債權人會議可決，依職權逕予認可該更生方案
    。另為促使債務人履行更生方案，並建立債務人開源節流、
    量入為出等合理消費觀念，避免其為奢華、浪費之行為，應
    限制其生活條件，爰依上開規定，就債務人在未依更生條件
    全部履行完畢前之生活程度，裁定為相當之限制，如主文第
    2項所示。
八、爰依消費者債務清理條例第64條第1項、第62條第2項規定，
    裁定如主文。
九、如不服本裁定，應於裁定送達後10日內，以書狀向本院司法
    事務官提出異議。
中    華    民    國    98    年    12    月    10    日
                      民事庭司法事務官   陳憲銘
附表一：更生方案
 ┌───────────────────────────────────────────┐
 │壹、更生方案內容：                                                                    │
 ├───────────────────────────────────────────┤
 │  1.清償期數、清償金額及清償日期：                                                    │
 │   （1）自認可更生方案裁定確定後之次月起，以每一月為一期，每期清償新臺幣（下同）10,900│
 │        元，共計清償96期（8年）。                                                     │
 │   （2）自認可更生方案裁定確定後之次月起，於每月20日前，將每期應繳金額以臨櫃繳款、匯款│
 │        方式或自動櫃員機（ATM）轉帳或債權人指定還款方式，分別匯入各債權人指定匯款帳號 │
 │        內，匯費或手續費由債務人負擔。                                                │
 │   （3）各債權人分配金額如貳之分配表所示。                                            │
 │  2.無擔保及無優先權債務總額：1,945,269元。                                           │
 │  3.清償總額：1,046,400元(10,900元×96期)。                                           │
 │  4.清償成數：53.79﹪。                                                               │
 │                                                                                      │
 ├───────────────────────────────────────────┤
 │貳、各無擔保及無優先權債權人之受清償額分配表：（單位：新臺幣/元）                     │
 ├──┬────────────┬──────┬────┬───────┬───────┤
 │編號│    債  權  人          │  債權金額  │債權比率│第1～96期每期 │96期總分配金額│
 │    │                        │            │        │可受分配金額  │              │
 ├──┼────────────┼──────┼────┼───────┼───────┤
 │  1 │聯邦商業銀行（股）      │    16,983  │ 0.87%  │        95    │      9,120   │
 ├──┼────────────┼──────┼────┼───────┼───────┤
 │  2 │台新國際商業銀行（股）  │   659,943  │33.94%  │     3,699    │    355,104   │
 ├──┼────────────┼──────┼────┼───────┼───────┤
 │  3 │大眾商業銀行（股）      │   121,646  │ 6.25%  │       681    │     65,376   │
 ├──┼────────────┼──────┼────┼───────┼───────┤
 │  4 │安泰商業銀行（股）      │   375,376  │19.30%  │     2,104    │    201,984   │
 ├──┼────────────┼──────┼────┼───────┼───────┤
 │  5 │中國信託商業銀行（股）  │   364,049  │18.71%  │     2,039    │    195,744   │
 ├──┼────────────┼──────┼────┼───────┼───────┤
 │  6 │香港上海豐銀行（股）  │   156,259  │ 8.03%  │       875    │     84,000   │
 ├──┼────────────┼──────┼────┼───────┼───────┤
 │  7 │國泰世華商業銀行（股）  │    65,968  │ 3.39%  │       370    │     35,520   │
 ├──┼────────────┼──────┼────┼───────┼───────┤
 │  8 │萬泰商業銀行（股）      │   185,045  │ 9.51%  │     1,037    │     99,552   │
 ├──┼────────────┼──────┼────┼───────┼───────┤
 │    │    合   計             │ 1,945,269  │  100%  │    10,900    │  1,046,400   │
 ├──┴────────────┴──────┴────┴───────┴───────┤
 │ 參、補充說明：                                                                       │
 │   1.各債權人第1期至第96期可受分配金額＝每期應清償總金額×各債權人債權比率（元以下四捨│
 │     五入）。                                                                         │
 │   2.本院所為之認可更生方案裁定，如未經債權人異議，於送達後10日裁定即確定，將依職權核 │
 │     發確定證明書，債權人及債務人不必另行聲請。                                       │
 │   3.為避免導致債務人更生方案未能依約履行之情形，妨害更生立法之美意，債權人應主動向債 │
 │     務人陳報履行更生方案所需之匯款帳號資料或繳款方式。而債務人亦需於履行更生方案前， │
 │     主動向各債權人詢問還款方式，並按期履行。                                         │
 └───────────────────────────────────────────┘
附表二：
 ┌───────────────────────────────────────────┐
 │更生之債務人在未依更生條件全部履行完畢前，應受下列之生活程度限制：                    │
 ├───────────────────────────────────────────┤
 │1、不得為奢侈、浪費之行為。                                                           │
 ├───────────────────────────────────────────┤
 │2、不得為賭博或其他投機行為（如六合彩、職棒簽賭等）。                                 │
 ├───────────────────────────────────────────┤
 │3、不得為金錢借貸之行為。                                                             │
 ├───────────────────────────────────────────┤
 │4、不得為不動產之處分及購置不動產。                                                   │
 ├───────────────────────────────────────────┤
 │5、不得搭乘計程車、高鐵、飛機、輪船。但因職務所需且由任職機關或團體支付者不在此限。   │
 ├───────────────────────────────────────────┤
 │6、不得從事國外遊學或出國旅遊等消費活動。                                             │
 ├───────────────────────────────────────────┤
 │7、不得投資金融商品（如股票、基金、期貨等）之相關行為。                               │
 ├───────────────────────────────────────────┤
 │8、不得駕駛超過新台幣（下同）500,000元以上之車輛。但因營業謀生必要者，不在此限。      │                                                                                      │
 ├───────────────────────────────────────────┤
 │9、每月日常生活支出不得逾政府公告當年度各縣市最低生活標準。                           │                                                                                                        │
 ├───────────────────────────────────────────┤
 │10、每人每月房屋租金不得逾4,000元，每戶每月不得逾10,000元。                           │
 ├───────────────────────────────────────────┤
 │11、除維持生計之必要外，不得購買1,000元以上之商品或服務。                             │
 ├───────────────────────────────────────────┤
 │12、不得從事美容醫療之消費行為。                                                      │
 ├───────────────────────────────────────────┤
 │13、不得出入特種營業場所、電子遊藝場所、酒吧、夜店、舞廳、卡拉OK、KTV等場所為消費。   │
 ├───────────────────────────────────────────┤
 │14、每月應製作收入支出帳目明細並保留收據或憑證，以供法院定期查核。                    │                                                                   │
 ├───────────────────────────────────────────┤
 │附註：債務人之生活程度一經限制，債務人即應遵守，如有違反致更生方案履行困難，即屬可歸責│
 │      於己之事由，而不得依消費者債務清理條例第75條規定聲請延長履行期間或免責。        │
 └───────────────────────────────────────────┘

司法院資訊處製作；財團法人民間司法改革基金會備份。
